福建金門地方法院民事判決　　　　　　　　94年度訴字第28號
原　　　告　亞洲酒品事業股份有限公司
法定代理人　乙○○
訴訟代理人　丁○○律師
被　　　告　金門酒廠實業股份有限公司
法定代理人　丙○○
訴訟代理人　己○○律師
　　　　　　甲○○律師
上列當事人間請求訂立契約事件，本院於民國94年11月11日言詞
辯論終結，判決如下：
    主      文
原告之訴駁回。
訴訟費用由原告負擔。
    事實及理由
壹、
一、原告起訴主張：
（一）、兩造於民國八十八年十二月三十一日簽訂0.6-38度特級
        高粱酒採購合約書（下稱系爭合約），依合約第四條第
        一項規定，原告已取得另二年續約之權利，但據以請求
        被告履行訂立二年期之○點六公升裝三十八度特級高粱
        酒採購物品合約，卻遭被告置之不理。
（二）、原告於九十年六月至八月間之提領量，雖未達合約第四
        條第二項月提領量六萬瓶之規定，及於九十年度第三季
        之承銷計畫書中，缺少七月份之訂購數量，但並無違反
        原合約之規定。
（三）、合約書第四條第一項所謂「經甲方同意」，係指訂立因
        條件成就而發生新約之書面契約，並非指是否續約之同
        意。
（四）、兩造訂立合作生產零點六公升裝三十八度特級酒，無須
        適用政府採購法公開招標之規定。
（五）、兩造間仍有續約之基礎，原告並未逾越續約之履行期。
（六）、兩造約定簽訂書面續約之時間係原約期滿之後，並非原
        約未屆滿前。
二、並聲明：
（一）、被告應與原告訂立「金門酒廠實業股份有限公司採購物
        品合約書」二年期之零點六公升裝三十八度特級高粱酒
        採購物品之書面合約書。
（二）、訴訟費用由被告負擔。
三、並提出：金門酒廠實業股份有限公司採購物品合約書影本、
    金門酒廠實業股份有限公司函影本、亞洲酒品事業股份有限
    公司函影本、被告公司之會議記錄影本等為證，並聲請傳訊
    證人戊○○。
貳、被告則以：
（一）、原告請求被告與之簽訂經銷合約，即屬政府採購，應選
        擇公開招標、限制性招標或選擇性招標之一，故本契約
        應適用政府採購法之規定。
（二）、本件兩造並非單純之酒品經銷關係，而係以被告需求降
        度技術，而原告具有專利技術，雙方合作生產為系爭合
        約之簽訂基礎。故其中有一不再具備，則兩造合作之合
        約基礎即已不復存在，自無延續之必要。
（三）、故「經甲方同意」，係指合約期滿後，被告認有繼續與
        原告合作生產之必要時，同意以限制性招標方式與原告
        就後續採購契約之議價而言。若被告認無向原告繼續採
        購之必要，而不同意續約時，原告自無優先取得另二年
        續約權利可言。
（四）、原告未依約提出承銷計畫，於九十年六月至八月間復連
        續三個月未提領任何商品，已構成違約情事。
二、爰聲明：駁回原告之訴；訴訟費用由原告負擔。
三、並提出：行政院公共工程委員會九十年十月十九日工程企字
    第九○○三六四九六號函、八十八年八月二十四日（八八）
    工程企字第八八一一五○八號函、八十八年八月三日行政院
    公共工程委員會九三○三三三號採購申訴審議判斷書影本、
    經銷商契約書、合作生產零點二公升等四款三十八度特級酒
    及外銷三十八度特級酒之契約書影本等為證。
參、兩造不爭執之事實：
（一）、兩造間確實於八十八年十二月三十一日簽訂零點六公升
        裝三十八度特級酒採購合約書，其文書之真正不爭執。
（二）、原告於九十年六月至八月間均未提領，致共有三個月之
        月提領量，未達第四條第二項六萬瓶之規定。
（三）、原告於九十年度第三季之承銷計畫中，缺少七月份之訂
        購數量。
（四）、原告二年之總承銷數量已達合約第一條所定之總數量。
肆、經本院踐行集中審理主義及兩造協議簡化爭點程序，經整理
    本件之爭點如下：
（一）、合約第四條第一項後段所謂「經甲方同意」其真意為何
        ？係指「是否要續約」必須經被告同意？或條件成就後
        ，被告即有義務必須「同意與原告辦理簽訂新約」？（
        下稱爭點一）
（二）、原告於九十年六月至八月間未提領，致月提領量未達合
        約第四條第二項之約定，及九十年第三季之承銷計畫書
        中，缺少七月份之訂購數量，是否有違反契約約定？亦
        即，原契約之真意，究係承銷總量達契約約定即可，抑
        或必須每月提領量亦達標準始為已足？（下稱爭點二）
（三）、本件是否適用政府採購法？（下稱爭點三）
伍、本院之判斷：
甲、程序部分：
　　經查原告起訴時，就第一項聲明部分：「被告應與原告訂立
    如附件一（金門酒廠實業股份有限公司採購物品合約書）二
    年期之零點六公升三十八度特級高粱酒採購物品合約。」另
    主張：「三、原告願提供擔保，請准宣告假執行。」，嗣於
    九十四年十月十三日言詞辯論期日時，就假執行之部分撤回
    ，經核該聲明之撤回，並無礙被告之防禦及訴訟之終結，核
    與民事訴訟法第二百五十五條第一項第七款規定相符，應認
    其聲明之撤回為合法，爰予准許，合先敘明。
乙、實體部分：
一、按契約自由原則之內涵包括締約與否之自由、相對人選擇之
    自由、締約方式之自由、契約內容決定之自由及契約效力變
    更與否之自由，其中就締約與否及相對人之選擇，均賦予當
    事人有自主決定權，此乃契約自由原則首重之點，故若欲課
    與當事人有「續約」、「必須與他人締約」之義務，則必須
    從嚴解釋，必有其它更為堅強之理由，始足當之。故就契約
    自由原則，若欲限制，則必須尋求有無例外之情況，否則殆
    無因契約一方之片面請求，即使他方因而負有必須續約之義
    務可言。
二、經查，本件原告據以主張得優先續約之權利，無非係以系爭
    合約第四條「批購作業規範」第一點之約定：「乙方（即原
    告）兩年均達本約第一條所定之承銷數量且無違反合約相關
    規定時，經甲方（即被告）同意後，得優先取得另兩年續約
    之權利。」而就上開規定析之，原告優先續約權之構成要件
    ，即必須以：（一）、乙方（即原告）兩年均達本約第一條
    所定之承銷數量。（二）、無違反合約相關規定。（三）、
    經甲方（即被告）同意為已足。而就上開要件以觀，本件原
    告於系爭合約存續期間，其承銷總量已達合約第一條所定之
    總量，此為兩造所不爭執，是以本件原告是否有優先續約權
    ，即在於原告是否有違約情事，及被告是否同意，判斷如下
    ：
　（一）、「經甲方同意」係續約權之要件：
　　１、按對契約自由原則之限制，必須嚴格解釋，既如前述，
　　　　則就「經甲方同意」若欲解釋成「當原告合於條件時，
　　　　即當然取得優先續約權」，即必須由原告就此負舉證之
　　　  責。
　　２、經查，由系爭合約之用語觀之，係於「兩年均達承銷總
　　　　量」之後使用「且」「無違反合約相關規定」，則此二
　　　　要件必均該當始足，當無疑義。而若依原告所稱，當此
　　　　二要件該當時，即取得優先續約之權利，則合約所謂「
　　　　經甲方同意」，即成為具文，亦即，原告所言若非子虛
　　　　，則契約之約定，當以「乙方兩年均達本約第一條所定
        之承銷數量且無違反合約相關規定時，得優先取得另兩
        年續約之權利」為當，亦即，與系爭合約相較，依原告
        之詞合理之訂約方式，應無「經甲方同意後」之用語出
        現，從而，系爭合約既有「經甲方同意後」之用語，即
        應解釋為仍須有被告之同意，始構成原告續約權之產生
        。
    ３、另被告聲請傳喚證人即本件合約之起草人即戊○○，經
        其證稱：「契約是我擬的，訂約時我在場，地點在金酒
        公司訂約，訂約只是一個行政流程，行政流程如果簽准
        ，就會通知對方來簽約…合約我擬完後，會先送董事會
        通過，再送縣政府，縣政府准下來，我們就通知簽約，
        如果廠商有疑問，就再協商…（系爭合約關於續約之約
        定，意思為何？）如果對造二年多都有達到契約規定之
        承銷數量，而且沒有違反合約規定，就會有優先續約的
        權利。（那經甲方同意之意思為何？）因為系爭產品是
        新開發之產品，不知道市場反應如何，所以合約進行後
        ，我們要再評估，看是否還有市場需求，再和對方續約
        …（經甲方同意的意思，是否為金酒公司想要看市場需
        求，再決定是否續約？是否想要保留續約的最後決定權
        ？）是的…」（卷第二三五頁），足證本件合約於簽定
        之初，被告公司即考量合約之產品為新開發產品，為顧
        及市場需求，必須待實際銷售情形，始得決定是否仍有
        商業利基，從而於契約履行過程中，必須再加以評估，
        始能決定是否有續約之必要。
　　４、況就系爭合約全契約意旨以觀，若課與契約一方有契約
　　　　義務時，均使用「應」之用語，此觀系爭合約第三條第
　　　　二項：「乙方…應依酒精度…」及同條第六項：「乙方
　　　　…應提供名冊備查…如有違反者…」、同條第七項：「
　　　　…應通知…」第五條：「乙方應於簽約時…」等均足適
　　　　例，故本件兩造於訂約時，對於雙方之契約義務，當會
　　　　使用上開用語，以明確表示雙方之權利義務。故倘原告
　　　　所言屬實，則似應約定為「兩年均達本約第一條所定之
　　　　承銷數量且無違反合約相關規定時，甲方應與乙方續約
　　　  」等用語，始較符合全契約之意旨。
　　５、再就兩造間，除系爭合約外，另於八十九年八月二十二
  　　　日訂有「合作生產○、二公升等四款三八度特級酒採購
　　　　物品合約書（下稱○、二公升合約書）」（卷第二四五
　　　　頁）之內容以觀，該合約書就續約權之約定係載明：「
　　　　…經銷期滿，如乙方（即原告）二年均達成全年經銷數
　　　　量時，甲方（即被告）得優先以公開招標得標廠商之條
        件，與乙方續約，如不續約，本契約即自動終止。但甲
        乙雙方未於經銷期間屆滿前六個月通知他方終止本契約
        時，即視為續約」（卷第二四八、二四九頁），與本件
        合約之用語對照，該契約不但約定「如不續約，本契約
        即自動終止」，甚而更約定雙方若未於經銷期間屆滿前
        六個月為終止契約之通知，則「視為續約」，故由該契
        約之用語以觀，顯然課與雙方於契約期間屆滿前，有「
        通知義務」，即課與一方當事人，若不欲續約，則必須
        通知他方「不予續約」之義務，反觀本件合約，非但未
        有「如不續約，本契約即自動終止」之消極用語，更無
        類似「未通知他方終止契約，即視為續約」之積極字樣
        ，則兩相對照，益徵本件就「經甲方同意」之用語，實
        非如原告解釋為訓示規定，而係被告欲保留續約最後決
        定權之用語甚明。
    ６、綜上所述，本院審酌契約自由之精神，認就契約自由所
        作之限制，本質上即應從嚴解釋，始足以保護締約雙方
        當事人之意思決定自由；再就系爭合約之文字，輔以證
        人即當時擬定草約之戊○○之證言，認系爭合約上之「
        經甲方同意」等文字，並非訓示規定，而係被告公司欲
        依市場需求，再作是否續約之決定；另對照本契約之全
        契約意旨及兩造其它合約之用語以觀，亦足以確定本件
  　　　合約上之「經甲方同意」，即代表被告公司仍有決定續
    　　約與否之自由，是原告稱倘無違約情事，被告即有「強
　　    制承諾訂立續約之義務，委無足採。
　（二）、本件被告未表達「同意」之旨：
　　１、經查，本件原告於九十四年七月十二日曾以（九四）亞
　　　　業字第七一二號函被告，請求依系爭合約進行續約手續
　　　　，經被告於九十四年八月十日以酒營字第○九四○○○
　　　　四五四一號函（下稱拒絕續約函）表明拒絕續約之情。
　　２、然按非對話而為意思表示，其意思表示以通知到達相對
　　　　人時發生效力，有民法第九十五條第一項前段規定。經
　　　　查，原告辯稱上開拒絕續約函並未收受等語，經質之被
　　　　告，被告僅稱該函以平信寄出，並未有任何證據足資證
　　　　明原告確有收受，故被告既未能舉證上開拒絕函令已「
　　　　到達」原告得受領之情，即無從證明上開拒絕續約函已
　　　　發生效力，故尚難據此逕謂被告已表明拒絕之旨。
　　３、然被告縱未有「拒絕同意」之意思，但本件原告亦無法
　　　　證明被告有「積極同意」之意思表示，故縱上開拒絕續
　　　　約函無從發生效力，但原告無法證明被告有同意締約，
　　　　則依前開說明，仍無法該當「經甲方同意後」之要件，
　　　　則其優先續約權亦無由發生。
　　４、另原告提出「金門酒廠實業股份有限公司採購物品合約
　　　　書」（合作生產零點二公升裝三十八度特級酒，下稱「
　　　　點二公升合約書」）及「金門縣物資供銷處供銷國民國
　　　　際股份有限公司合約書」（下稱物資處合約書）等為證
　　　　，然查，就「點二公升合約書」以觀，其締約當事人為
　　　　本件兩造，其頗具兩造間歷來交易慣例，固得作為參考
　　　　，然就其內容以觀，該合約第五條「批購作業規範」第
　　　　一項部分，係規定「如乙方（即原告）兩年均達成全年
　　　　經銷數量時，甲方得優先以公開招標得標廠商之條件，
　　　　與乙方續約；如不續約，本契約即自動終止。但甲乙雙
　　　　方未於經銷期間屆滿前六個月通知他方終止本契約時，
　　　　即視為續約。」（卷第七十六頁）與本件系爭合約關於
　　　　「續約權」之約定，大相逕庭，且由上開「點二公升合
　　　　約書」之內容以觀，即明顯約定當乙方「兩年均達成全
　　　　年經銷數量時，甲方得優先以公開招標得標廠商之條件
　　　　，與乙方續約」，其文義即清楚表明當乙方符合某要件
　　　　時，甲方即得優先以相同於其它得標廠商之條件取得續
　　　　約之權利；反觀本件系爭合約，非僅未如上開約定，直
　　　　接賦與當事人一方得以相同於其它得標廠商之條件優先
　　　　續約，反倒約定「經甲方同意」始有該優先續約之權利
　　　　。是以，對照二份合約之約定，益徵本件系爭合約，訂
　　　　約時之真意，顯與「點二公升合約書」有別，則「經甲
　　　  方同意」並非訓示規定，即值採信。
　　５、而就物資處合約書二紙以觀（卷第八十一頁以下），該
　　　　二紙締約當事人均與本件兩造無關，則基於債之相對性
　　　　原則，他契約之效力，自無從對本件兩造有所拘束，遑
　　　　論以他契約之真意，據以解釋為本件系爭合約兩造之締
　　　　約真意。況該二紙合約關於續約權之約定，亦均約定「
　　　　…如雙方合作良好，約滿後甲乙雙方可繼續商談供銷事
　　　　宜，如雙方意見一致，可予乙方續約權」（卷第八五頁
　　　　）及「…合約屆滿後若需要續約，在條件一致情況下優
  　　　先續約…」（卷第八八頁），均提及「雙方意見一致」
　　　　或「條件一致情況下」等語，亦即，該二紙合約書就續
　　　　約權之約定，仍站在「契約雙方意思表示合致」之契約
　　　　自由原則為之，並非賦與一方有直接請求他方續約之權
　　　　利，其約定亦不足以作為原告優先續約權之有利證據。
　　６、另原告稱本件續約已依民法第一百六十一條規定而成立
　　　　契約云云，然按民法第一百六十一條第一項之意思實現
　　　　，係指依習慣或依事件之性質，「承諾無須通知」者，
　　　　始有於相當期間內，於有可認為承諾之事實時，即將契
　　　　約視為成立可言。易言之，透過民法第一百六十一條第
　　　　一項之規定而將契約視為成立，仍必須有「要約人之要
　　　　約」及「相對人之承諾」始為已足，其與民法第一百五
　　　　十三條透過「要約」及「承諾」合致而成立契約不同者
　　　　，並非在於契約成立之態樣有別，而在於「承諾無須通
　　　　知」，亦即仍必須有「承諾」之意思表示，僅承諾「無
　　　　須通知」而已。而本件被告公司既未為任何同意之承諾
　　　　，既如前述，則遑論有何通知與否之問題，自與意思實
　　　  現有別，原告所稱，委無足採。
　　７、而原告聲請向被告公司調閱證人即金酒公司員工蔡文婷
　　　　所撰寫之「續約評估報告」乙節，除經被告訴訟代理人
　　　　以該資料涉及他案件，從而質以原告藉此案調閱他案之
　　　　資料而提出異議外，本院審酌證人即戊○○之證言：「
　　　　…評估報告只是內部文件，最後的決定權不在評估報告
　　　　，評估報告贊成不代表會續約，最後的決定權在縣政府
　　　　」（卷第二三六頁）以觀，可知被告公司在合約屆滿前
　　　　，針對續約與否，均有請承辦之業務員撰寫續約評估報
　　　　告以供參酌之情形，而雖證人另證以未有評估報告同意
　　　　續約，但最後不同意續約之案例（卷第二三七頁），但
　　　　本院審酌本件續約評估報告，既由蔡文婷所撰寫，而蔡
　　　　文婷並非本件合約訂約當時之人，其於契約成立後，所
　　　　撰寫之評估報告，自無從據以回溯證明「締約當時」之
　　　　真意；而評估報告為內部文件，其僅能作為參考之用，
　　　　並無拘束董事會、縣政府等決策單位之效力。另縱無「
        評估報告同意續約，而最後卻不續約」之前例可循，但
        本院審酌此種「交易慣例」尚不足以據此認定被告公司
        即有強制同意續約之義務。則綜上等情，本院認一方面
        被告公司並無強制續約之義務，他方面被告公司亦無表
        示「願意續約」之意思，則評估報告縱採「贊成續約」
        時之提議，亦無由證明被告公司之意思，從而，被告質
        疑該評估報告調閱之必要性，本院認被告抗辯即有所據
        ，爰不調閱該評估報告，併此敘明。
三、另就「本件是否有政府採購法之適用」及「本件原告是否有
    違約之情事」等，固為本件之爭點，但因本件被告並未為「
    同意續約」之行為，且本件系爭合約亦無法導出被告有優先
    與原告續約之義務，則被告基於其營運之考量，於系爭合約
    屆滿後，未與原告續約，即屬其自由意志得決定之範圍。故
    被告既未表明同意續約，則本件原告之請求已無理由，則上
    開二要件縱使具備，亦與本件判決結果不生影響，爰不另為
    論述，併此敘明。
四、從而，本院審酌契約全契約之意旨、契約自由之精神並對照
    本件兩造歷來之類似合約書之記載，本件系爭合約之真意即
    係原告於該當「二年均達承銷總量」及「無違反合約相關規
    定」下，仍必須取得「被告公司之同意」，才有優先續約之
    權利，則被告雖未為積極拒絕同意之動作，但亦無「同意續
    約」之表示，則依系爭合約書之約定，本件原告即無取得優
    先續約之權利，從而被告於合約屆滿後，未與原告為續約，
    並無任何債務不履行之情事，是以原告據此起訴請求被告應
    與原告續約，其請求即無足採。
陸、綜上所述，本件原告之請求，既與合約所約定續約權之要件
    有間，其據以請求被告續約，為無理由，應予駁回。
柒、本件判決之基礎已臻明確，兩造其餘攻擊防禦方法及舉證，
    核與判決結果無影響，爰不另一一論述，附此敘明。
捌、訴訟費用負擔之依據：民事訴訟法第七十八條，判決如主文
    。
中　　華　　民　　國　　94　　年　　11　　月　　25　　日
                  民事庭    法　官　林慶郎
正本係照原本作成
如對本判決上訴，須於判決送達後20日內向本院提出上訴狀
中　　華　　民　　國　　94　　年　　11　　月　　25　　日
                    　　　　書記官　陳鴻璋
